臺灣高等法院民事判決　　　　　　　 93年度上更(一)字第214號
上　訴　人　新竹期貨經紀股份有限公司
法定代理人　詹益沛
訴訟代理人　吳志揚律師
　　　　　　黃捷琳律師
複代理人　　湯國杰律師
被上訴人　　甲○○
訴訟代理人　鄭勵堅律師
上列當事人間請求損害賠償事件，上訴人對於中華民國九十年十
月二十九日臺灣新竹地方法院九十年度訴字第二六五號第一審判
決提起上訴，並為訴之追加，經最高法院發回更審，本院於九十
四年四月二十六日言詞辯論終結，判決如下：
    主  文
上訴及追加之訴均駁回。
第二審及追加之訴與發回前第三審訴訟費用，均由上訴人負擔。
    事實及理由
一、按訴之變更或追加，非經他造同意，不得為之，但請求之基
    礎事實同一者，不在此限，民事訴訟法第四百四十六條第一
    項、第二百五十五條第一項第二款定有明文。查上訴人於原
    審主張訴外人曾家煋在上訴人公司擔任副總理期間，利用職
    權，佯以保證獲利方式，向訴外人即客戶尹國信、王郭章、
    王富永、王鴻淇、宋金、李杏蘭、李俊明、李政賢、洪世族
    、莊李恆紫、莊淑卿、陳香雲、蔡坤政、黎瑞文等人（下稱
    尹國信等人）行詐，誘使彼等將資金匯入上訴人在新竹國際
    商業銀行之保證金專戶所設之被上訴人帳戶內，隨即以被上
    訴人名義提領一空，侵占入己，被上訴人因故意或過失行為
    與曾家煋共同侵害上訴人權利，依民法第一百八十五條第一
    項前段規定，請求被上訴人連帶負損害賠償責任。嗣於本院
    審理時，主張被上訴人違反期貨交易委託契約書之附隨義務
    ，追加請求民法第二百二十七條不完全給付之損害賠償，核
    其請求之基礎事實同一，應予准許，合先敘明。
二、本件上訴人起訴主張：原審共同被告即被上訴人之弟曾家煋
    （已判決其敗訴確定）在上訴人公司擔任副總理期間，利用
    職權，佯以保證獲利方式，向客戶尹國信等人行詐，誘使彼
    等將資金匯入上訴人在新竹國際商業銀行之保證金專戶所設
    之被上訴人帳戶內，隨即以被上訴人名義提領一空，侵占入
    己，移為他用，總金額為新台幣（下同）一億零四百六十四
    萬五千七百六十二元，致生損害於上訴人，上訴人業已代為
    償還上開客戶，爰依共同侵權行為之法律關係，求為命被上
    訴人與曾家煋應連帶給付上訴人公司二百萬元及自九十年四
    月二十日起至清償日止，按年息百分之五計算利息之判決。
三、被上訴人則以：被上訴人除授權訴外人曾家煋操作期貨外，
    對曾家煋詐欺及侵占行為，從未參與，亦不知情，曾家煋個
    人之行為與被上訴人全然無關等語，資為抗辯。
四、原審對於上訴人之請求，為被上訴人勝訴之判決，上訴人聲
    明不服，求為廢棄原判決關於駁回上訴人後開部分，並求為
    命被上訴人應與曾家煋連帶給付二百萬元並加計法定遲延利
    息之判決，暨願供擔保請求宣告假執行；被上訴人則求為判
    決駁回上訴，如受不利之判決，願供擔保請准免為假執行。
    訴外人曾家煋部分，原審為上訴人勝訴之判決，曾家煋並未
    不服，該部分業已確定。
五、兩造不爭執事實：
  (一)原審共同被告曾家煋因操作股票及其他投資失利，急需資金
    週轉，自八十八年八月間至八十九年十二月底，對客戶尹國
    信等人誆稱可代為操作期貨獲利，要求客戶將投資款匯入被
    上訴人在上訴人公司申設之期貨保證金交易帳戶○○○○一
    二之五號內，曾家煋隨即將之轉存入被上訴人另在新竹商銀
    新興分行所設活期儲蓄存款帳戶000000000號內，
    並陸續提領一空，總計侵占一億零四百六十四萬五千七百六
    十二元。又曾家煋將其所有對訴外人呂美麗、蔡健雄之債權
    共七千七百四十六萬零八百元轉讓予上訴人，尚有二百萬元
    以上之金額未清償等情，業據曾家煋在原審自認明確。
  (二)曾家煋刑事部份業因行使偽造私文書罪經判處有期徒刑三年
    確定，有本院九十二年上訴字第一三七一號刑事判決、最高
    法院九十二年度台上字第六二○八號判決可證（見本審卷第
    三二頁至第三七頁）。
  (三)被上訴人自認交付其印章並授權訴外人曾家煋辦理開設上訴
    人公司期貨保證金交易帳號○○○○一二之五帳戶，及使用
    被上訴人在新竹國際商業銀行新興分行所設活期儲蓄存款帳
    戶000000000號帳戶，從事期貨買賣，並有印鑑卡
    、期貨交易受託契約書、客戶個人資料、聲明書影本可證（
    見本審卷第十五頁、第二三頁、第四四頁、第五五頁至第六
    三頁及九十四年四月二十六日言詞辯論筆錄）。
六、上訴人主張：被上訴人曾在上訴人公司開立期貨交易戶，提
    供其帳戶及印鑑章供曾家煋使用，藉此欺騙客戶將投資款匯
    入其帳戶，使上訴人誤信，准予提領鉅款等語。被上訴人則
    以前情置辯。本件爭執之重點為：(一)被上訴人之行為是否構
    成獨立之侵權行為？(二)除授權期貨買賣外，被上訴人是否知
    悉曾家煋之詐欺及侵占行為？經查：
  (一)被上訴人名義新竹商銀新興分行活期儲蓄存款帳戶帳號00
    000000000號，經本院比對結果，該帳號自八十八
    年二月至八十九年十二月之提、存、匯款單資料，有多筆自
    該帳號取出後，即同時以曾家煋名義將同額之款項轉匯給他
    人、或匯入曾家煋之帳號，且核其提、匯字跡亦與被上訴人
    甲○○之八十四年開戶資料筆跡，其字體外型、書寫之之個
    性、慣性、特徵、筆劃關連及組織方式均不同（例如：被上
    訴人甲○○之八十四年開戶資料筆跡，其字體纖細方正，結
    構工整，筆劃尚稱圓融，運筆迅速而有勁；提、存、匯款單
    據字體碩大而略顯修長，結構較顯潦草，筆劃剛真，運筆迅
    速而輕盈，見原審卷第一二五至三一八頁），參酌各次存、
    取、匯款時間密集，金額龐大，無一次提領與被上訴人有關
    。另參酌訴外人曾家煋於刑事庭亦自承被上訴人對其犯罪行
    為並不知情，有本院九十二年上訴字第一三七一號刑事判決
    可證（見本審卷第三四頁至第三七頁），足認被上訴人所辯
    伊不知該新竹商銀新興分行活期儲蓄存款帳戶之使用情形，
    足堪信為真。
  (二)被上訴人否認同意訴外人曾家煋，將其他客戶投資款匯入被
    上訴人帳戶等語。同意自己之帳戶供其他客戶投資，係變態
    之積極事實，上訴人對同意乙事應負舉證責任，上訴人並未
    舉證以實其說。此外，上訴人並未舉證證明被上訴人與訴外
    人曾家煋「共謀」詐騙其他投資人，並將款項侵占入己；或
    被上訴人知悉訴外人曾家煋前開詐欺、侵占行為，上訴人各
    該主張均不足採。
  (三)按「民事上之共同侵權行為（狹義的共同侵權行為，即加害
    行為）與刑事上之共同正犯，其構成要件並不完全相同，共
    同侵權行為人間不以有意思聯絡為必要，數人因過失不法侵
    害他人之權利，苟各行為人之過失行為，均為其所生損害共
    同原因，即所謂行為關連共同，亦足成立共同侵權行為」，
    最高法院六十七年台上字第一七三七號判例可供參考。又按
    「依民法第一百八十五條第一項之規定，共同侵權行為人固
    連帶負損害賠償責任，惟同條項前段所謂共同侵權行為，須
    共同行為人皆已具備侵權行為之要件始能成立」，最高法院
    二十二年上字第三四三七號判例足資參照。故「行為關連共
    同」係指侵權行為與他侵權行為間之關係而言，共同行為人
    仍均須各自具備侵權行為之要件始能成立。被上訴人為操作
    期貨買賣，授權並將印章交付訴外人曾家煋，使其使用前開
    帳戶，係自甘冒險行為，被上訴人可能因此蒙受被盜用、盜
    領之損害，對第三人而言，並非不法行為，不成立侵權行為
    ，自無「行為關連共同」問題，上訴人主張被上訴人應負共
    同侵權行為責任，即屬無據。
七、上訴人另以：(一)前開侵占款項，存在被上訴人新竹商銀新興
    分行前開帳戶，獲得利息一千五百八十一元，被上訴人亦曾
    申報綜合所得稅，其應知悉曾家煋前開侵權行為，並提出所
    得稅查詢清單乙紙；(二)被上訴人既承認鑑定報告所附鑑定文
    件上之印章為其所有，被上訴人即應負授權人責任云云。經
    查：
  (一)成年人開設多數銀行戶頭交互使用，為社會常見之事實，上
    開利息金額微小僅一千五百八十一元，被上訴人處理稅務之
    際，對小額利息未加注意，乃人之常情，被上訴人不可能因
    該小額利息即知悉曾家煋有前開詐欺、侵占行為，兩者間並
    無必然關聯性，尚難據此認定被上訴人知悉曾家煋前開侵權
    行為。
  (二)按授權責任係授權人在授權範圍內對授權行為負責；授權範
    圍外之事項，尚須符合民法第一百六十九條要件，始能成立
    表見代理。訴外人曾家煋侵權行為（詐欺、侵占）部分，並
    不在被上訴人授權範圍之內；亦無證據證明被上訴人由自己
    之行為表示以代理權授與曾家煋，或知曾家煋表示為其代理
    人而不為反對之表示者，故被上訴人並不負授權人責任。又
    無論是有權代理或表見代理，均屬契約責任問題，與侵權行
    為責任無關。本件上訴人係依共同侵權行為請求損害賠償，
    被上訴人縱將印章、戶頭交付訴外人曾家煋，並授權其操作
    期貨買賣，本質上並非不法行為，故不成立共同侵權行為。
八、上訴人另以：兩造期貨交易委託契約書第二條第一項約定，
    及被上訴人簽具之聲明書係契約課予被上訴人對上訴人之保
    即將印鑑交付與曾家煋，直至本案損害發生後才取回印鑑，
    並概括授權曾家煋從事期貨交易，使第三人曾家煋得以利用
    被上訴人之帳戶從事人頭交易，並利用該枚印鑑開設帳戶，
    提領超額保證金，被上訴人顯然違反兩造間期貨交易委託契
    約之附隨義務，依民法第二百二十七條第二項之規定，應對
    上訴人負損害賠償責任云云。被上訴人對其係由曾家煋陪同
    開戶，授權曾家煋操作期貨，系爭期貨交易委託契約書、聲
    明書印文真正固不爭執（見本審卷第一四頁至第一五頁、第
    四四頁），然系爭期貨交易委託契約書之委託人係被上訴人
    ，上訴人係受託人，依系爭兩造期貨交易委託契約書第二條
    第一項約定：「甲方（即被上訴人）應以面告、電話、電報
    、傳真、電傳視訊等具體明瞭之口頭或書面方式對乙方（即
    上訴人）下達委託，委託內容並應包括完成該次交易所需之
    交易條件」，有期貨交易委託契約書可證（見本審卷第五五
    頁），其係有關委託方式之約定，此項約定亦非被上訴人之
    附隨義務。又期貨委託契約開戶時，雖另行簽具聲明書，該
    聲明書第二段約定：「另立書人（即被上訴人）聲明願遵守
    主管機關之規定，不將所有之款項、印章、存摺交由貴公司
    員工保管或與其有借貸金錢之情事，否則因此所生之糾葛或
    損害，願自行負責」，有聲明書可稽（見本審卷第六一頁）
    ，被上訴人如違反該聲明書第二段之約定，其效果係「自行
    負責損害」，屬被上訴人自行承擔被盜用、盜領風險之約定
    ，而非被上訴人對上訴人負損害賠償之依據，亦非被上訴人
    之附隨義務，上訴人主張係被上訴人之附隨義務，尚有誤會
    。又被上訴人縱將印章及戶頭交由訴外人曾家煋保管，亦不
    當然發生曾家煋詐欺客戶，侵占上訴人款項之結果，故其間
    無相當因果關係。上訴人依民法第二百二十七條第二項之規
    定，請求被上訴人給付二百萬元及自九十年四月二十日起均
    至清償日止，按年息百分之五計算利息，為無理由，應予駁
    回。
九、綜上所述，被上訴人對曾家煋之詐欺、侵占行為，既不知情
    ，被上訴人之行為復不成立侵權行為，自無法成立共同侵權
    行為。從而，上訴人請求被上訴人應與曾家煋連帶給付二百
    萬元及自九十年四月十九日起至清償日止，按年息百分之五
    計算之利息，為無理由，其假執行之聲請，應併駁回。原審
    為上訴人敗訴之判決，及駁回其假執行之聲請，並無不合。
    上訴意旨指摘原判決不當，求予廢棄改判，為無理由，應予
    駁回。追加之訴部分，上訴人之請求為無理由，應予駁回。
十、本件事證已臻明確，兩造其餘之陳述及提出之攻擊、防禦方
    法，經本院審認後認對判決結果不生影響，爰不一一審酌，
    附此敘明。
十一、據上論結，本件上訴及追加之訴均無理由，依民事訴訟法
      第四百四十九條第一項、第七十八條，判決如主文。
中　　華　　民　　國　　94　　年　　5　　月　　10 　　日
　　　　　　　　　民事第十二庭審判長法　官　鄭雅萍
　　　　　　　　　　　　　　　　    法　官  吳謀焰
　　　　　　　　　　　　　　　　    法　官  林恩山
正本係照原本作成。
如不服本判決，應於收受送達後20日內向本院提出上訴書狀，其
未表明上訴理由者，應於提出上訴後20日內向本院補提理由書狀
（均須按他造當事人之人數附繕本）上訴時應提出委任律師或具
有律師資格之人之委任狀；委任有律師資格者，另應附具律師資
格證書及釋明委任人與受任人有民事訴訟法第466條之一第一項
但書或第二項（詳附註）所定關係之釋明文書影本。
中　　華　　民　　國　　94　　年　　5　　月　　12　　日
　　　　　　　　　　　　　　　　　　　書記官　周淑靜
附註：
民事訴訟法第四百六十六條之一（第一項、第二項）：
對於第二審判決上訴，上訴人應委任律師為訴訟代理人。但上訴
人或其他法定代理人具有律師資格者，不在此限。
上訴人之配偶、三親等內之血親、二親等內之姻親，或上訴人為
法人、中央或地方機關時，其所屬專任人員具有律師資格並經法
院認為適當者，亦得為第三審訴訟代理人。
